【裁判字號】    97,訴,1068
【裁判日期】    970930
【裁判案由】    給付違約金
【裁判全文】
臺灣桃園地方法院民事判決              97年度訴字第1068號
原      告  丙○○
訴訟代理人  范綱祥律師
被      告  甲○○
上列當事人間請求給付違約金事件，本院於中華民國97年9月16
日言詞辯論終結，判決如下：
    主  文
被告應給付原告新臺幣參拾伍萬元自民國九十七年七月二日起至
清償日止，按週年利率百分之五計算之利息。
原告其餘之訴駁回。
訴訟費用由被告負擔五分之一，餘由原告負擔。
本判決原告勝訴部分得假執行。但被告以新臺幣參拾伍萬元為原
告預供擔保，得免為假執行。
原告其餘假執行之聲請駁回。
    事實及理由
一、原告起訴主張：
(一)緣原告於民國96年10月5 日經由第三人住商不動產內壢環中
    加盟店萬事達房屋仲介有限公司（下稱萬事達公司）仲介，
    與被告訂立房屋買賣契約，買賣標的物為坐落桃園縣中壢市
    ○○段第1224、1224-1、1225及1225-1地號，及其上第1286
    、826 建號房屋（門牌號碼為桃園縣中壢市○○路414 及41
    2 號）（以下簡稱系爭房地）。原告並於簽約當日依約支付
    新臺幣（下同）265 萬元第一期簽約款之支票且將該款項存
    入安信建築經理股份有限公司於金融機構所開立之買賣價金
    履約保證專戶。原告支付第一期簽約款時與被告約定於96年
    10月15日在第三人萬事達公司店址給付第二期用印款，然當
    日被告雖出席卻表示不願繼續履行前開契約。嗣後原告與萬
    事達公司欲與被告再訂期協商前開契約不履行之後續相關事
    宜，被告均無故不出面協商。原告又於97年1 月11日以存證
    信函對被告再為催告，而被告之配偶則函覆原告並無履約之
    意。前開買賣合約為經原告及被告雙方合意後所訂定之契約
    ，並無任何足致前開契約無效之事由，今因可歸責於被告之
    事由債務不履行，原告已於97年7 月31日解除契約。爰依系
    爭買賣契約第10條第3 款約定：「本約簽訂後，乙方若有擅
    自解約、不為給付、給付不能或違約情事致本約解除，應立
    即返還已收價金並負擔甲方所受損害之賠償外，並同意甲方
    已支付價金總額計算，做為懲罰性違約金給付甲方」，請求
    被告給付原告265 萬元之違約金。
(二)並聲明：
    1.被告應給付原告265萬元及自民事起訴狀繕本送達翌日起
      至清償日止，按年息5％計算之利息。
    2.願供擔保，請准宣告假執行。
二、被告答辯：
(一)原告於96年10月5 日簽約當日本即無簽約意願，然因仲介人
    員乙○○於簽約當日欺騙伊：說伊未將不動產所有權狀正本
    帶至簽約處、且買方所簽發之第一期款面額265 萬元之支票
    發票日是十日後屆期、另買方沒有按履約保證申請書所載之
    買賣價金管理方式履行，故那不算真正的買賣契約云云，原
    告當時因急著趕飛機至日本，仲介公司的人員圍著伊不讓伊
    趕飛機，且伊誤信仲介人員所述，才會在系爭買賣契約上簽
    名。依系爭買賣契約第3 條第2 款記載：「甲方（即原告）
    給付第一期款，乙方（即被告）同時應交付土地及建物改良
    物所有權狀正本，由特約地政士收執保管」，惟被告從未交
    付土地及建物改良物所有權狀正本；再者，依一般房屋買賣
    之商業習慣，簽約日所給付之定金所簽發之票據應以當日為
    發票日，絕不可能記載於後，是而當時被告無成立該買賣契
    約之意思表示甚明。
(二)原告繳納第一期價金所簽發之支票，依系爭買賣契約第2 條
    第2 款、及買賣價金履約保證申請書第2 條第1 款之約定，
    應以記載「安信建築經理公司受託信託財產專戶」為受款人
    、且記載禁止背書轉讓，始符合約定。被告從未收受原告之
    支票，而原告所交付代書謝淑文之支票，受款人卻是記載為
    「甲○○（被告姓名）」、亦未記載「禁止背書轉讓」等文
    字，未符合上開契約之約定，則原告顯未完成交付價金義務
    。是原告依據買賣契約第10條第3 款請求懲罰性違約金，顯
    有不當。
(三)退步言之，縱認原告請求懲罰性違約金有理，亦請考量被告
    患有精神上疾病，且原告及萬事達公司員工乙○○趁機利用
    被告缺陷，於被告趕赴機場搭機之時，以極低價格誘騙其讓
    售系爭房屋，然對原告而言並未遭受到任何損害，懇請衡量
    上情酌減違約金。
(四)並聲明：
    1.原告之訴及假執行之聲請駁回。
    2.如受不利之判決願供擔保請准宣告免為假執行。
三、兩造不爭執事項：
(一)兩造於96年10月5 日，經由第三人萬事達公司之仲介，親自
    到場簽訂系爭房地之書面買賣契約。
(二)兩造於96年10月2 日合意向安信建築經理股份有限公司申請
    買賣價金履約保證，並簽立買賣價金履約保證申請書（見本
    院卷第59頁）。
(三)系爭買賣契約第10條第3 款約定：「本約簽訂後，乙方（指
    被告）若有擅自解約、不為給付、給付不能或違約情事致本
    約解除，應立即返還已收價金並負擔甲方（指原告）所受損
    害之賠償外，並同意甲方已支付價金總額計算，做為懲罰性
    違約金給付甲方」。
四、本院判斷：
    本件原告主張已與被告成立買賣契約，其已依約交付買賣價
    金，然被告無故拒絕履約，故請求被告給付違約金，惟被告
    否認之並以詞置辯，則本件爭點厥為：（1） 系爭買賣契約
    是否已成立？（2） 原告所交付之支票，受款人記載為「甲
    ○○（被告姓名）」、且未記載「禁止背書轉讓」等文字，
    是否未完成履行給付第一期價金之義務？（3） 原告請求之
    違約金應否酌減？
(一)系爭買賣契約已成立
  1.按當事人互相表示意思一致者，無論其為明示或默示，契約
    即為成立。當事人對於必要之點，意思一致，而對於非必要
    之點，未經表示意思者，推定其契約為成立，關於該非必要
    之點，當事人意思不一致時，法院應依其事件之性質定之，
    民法第153 條定有明文。本件兩造均不爭執於96年10月5 日
    雙方均係親自到場簽訂系爭房地書面買賣契約之事實，而觀
    諸系爭買賣契約書就本件買賣標的和價金（即買賣契約之必
    要之點）均已達成意思一致；且查，被告於本院訊問時亦自
    認係因房貸壓力大而欲出售系爭房屋（見本院卷第111 頁）
    ；參諸證人乙○○亦證稱其曾陪同被告至銀行洽談有關被告
    房屋之貸款問題，銀行經理稱被告貸款為2700多萬元等語（
    見本院卷第111 頁），顯見被告確實背負房貸壓力而欲出售
    系爭房地，是堪認被告於簽約日確實同意將系爭房屋出售予
    原告，當認系爭買賣契約業已成立。依最高法院18年上字第
    12 7號判例意旨：當事人締結不動產買賣契約，如已合法成
    立，其私法上之權利義務，即應受其拘束，非一造於事後所
    能主張增減。
  2.被告雖辯稱：係因仲介人員乙○○於簽約當日欺騙伊那不算
    真正的買賣契約，伊因誤信仲介人員所述，才會在系爭買賣
    契約上簽名云云。惟經質問證人乙○○其證稱：伊並沒有對
    被告說簽的文件不算是真正的買賣契約，亦沒有告訴被告可
    以等被告從日本回來再確認，簽約之前，被告有說她沒有告
    訴她的家人，伊要被告和她兒子商量好，嗣後被告說有告訴
    她兒女，但並沒有說家人反對本件買賣的事，被告於簽約當
    日很快就簽下契約，但被告從日本回來之後反悔，被告說她
    先生反對本件買賣等語（見本院卷第108-111 頁），核與被
    告所辯顯不相同。被告就其受仲介人員乙○○之欺騙乙節既
    無法舉證以實其說；再參諸，被告既稱96年10月5 日簽約當
    日伊欲趕飛機至日本參加其女兒婚禮，衡情，如其斯日並無
    簽訂系爭買賣契約之意，當不至在百忙當中（趕飛機之前）
    刻意撥至仲介公司與買方會面並簽下系爭買賣契約。是被
    告空言辯稱係因遭欺騙始簽訂系爭買賣契約云云，所辯自無
    足採。
  3.被告雖尚辯稱：依系爭買賣契約第3 條第2 款記載：「甲方
    （即原告）給付第一期款，乙方（即被告）同時應交付土地
    及建物改良物所有權狀正本，由特約地政士收執保管」，惟
    被告從未交付土地及建物改良物所有權狀正本，足見系爭契
    約未成立云云。然上開買賣契約第3 條第2 款僅係兩造關於
    被告應履行義務的約定，被告於締約斯日未帶系爭不動產所
    有權狀正本之原因可能有多端，且此僅係債務履行的問題，
    故被告是否攜帶所有權狀正本，核與系爭買賣契約之成立與
    否無關，尚難以此推認系爭契約未成立。
  4.被告另辯稱：依一般房屋買賣之商業習慣，簽約日所給付之
    定金所簽發之票據應以當日為發票日，絕不可能記載於後，
    故兩造之買賣契約未成立云云。惟被告就其主張之商業習慣
    並未舉證以其實其說，且衡諸常情，買方所簽發支付頭期款
    之支票其發票日記載於何時，本即端視簽約時兩造之合意，
    被告既不爭執原告於簽約當日有交付支付第一期簽約款之支
    票乙紙予兩造同意之特約地政士收執保管、及嗣被告所簽發
    之上開支票亦予兌現而存入安信建築經理公司受託信託財產
    專戶的事實（見本院卷第147 頁），則被告於簽約當日既未
    對原告交付之支票發票日提出異議，且兩造既合意申請履約
    保證，對兩造均有相當保障，是雖上開原告所簽發支付第一
    期簽約款支票的發票日是在簽約日後10日，亦不影響系爭契
    約已成立之事實。
  5.又被告雖稱其患有精神上疾病云云，惟據證人乙○○證稱：
    被告於簽約當天的精神狀態很好等語（見本院卷第110 頁）
    。按無行為能力人之意思表示，無效；雖非無行為能力人，
    而其意思表示，係在無意識或精神錯亂中所為者，亦同；又
    禁治產人，無行為能力，民法第75條、第15條雖定有明文。
    查，被告為44年出生，是其於簽訂系爭買賣契約時為20歲以
    上之成年人；另本院依職權函詢壢新醫院關於原告精神狀況
    ，據該院以97年8 月18日壢新醫字第2008080121號函覆稱：
    病患（指原告）於93年12月25日至94年1月2日期間開始有頭
    痛之主訴，自96年1月9日婦產科門診開始有失眠記錄及藥物
    治療，96年10月23日及96年10月30日經婦產科門診診斷為焦
    慮合併失眠，之後陸續迴診至96年8月7日等語（見本院卷第
    95頁），從而，依該醫院所函覆之內容可知，原告於96年10
    月5 日簽約當日之精神狀況當無「無意識或精神錯亂」之情
    形，原告並非心神喪失或精神耗弱至不能處理自己事務之無
    行為能力人。而成年人如未受禁治產宣告，除有心神喪失、
    無意識或精神錯亂而達喪失意思能力程度之情形外，依前述
    民法第75條、第15條規定之反面解釋，應認其享有完全之行
    為能力，能獨立以法律行為負擔義務，是被告與原告所簽訂
    之系爭買賣契約自屬有效。
  6.被告雖又具狀辯稱：仲介人員既已於系爭買賣契約書第3 條
    空白欄記載：「第二期款延至96年10月18日，買賣雙方均無
    違約情事」等文字，足見雙方已商議於96年10月18日再行商
    議決定究竟是否要成立該買賣契約云云。惟揆諸上開文字意
    旨已載明係「第二期款」延至96年10月18日，依最高法院17
    年上字第1118號判例意旨，若契約文字業已表示當事人真意
    ，無須別事探求者，即不得反捨契約文字而更為曲解，上開
    記載顯係關於原告第二期款何時給付之約定，且此亦僅能證
    明被告簽約後自日本返台即有毀約之舉，故而雙方磋商第二
    期款延至96年10月18日之事實，自不得曲解為兩造係商議於
    96年10月18日再行決定究竟是否要成立該買賣契約，故被告
    所辯，自不足採。
(二)原告已履行給付第一期價金之義務
    本件兩造合意向安信建築經理股份有限公司申請買賣價金履
    約保證，有買賣價金履約保證申請書附卷可參（見本院卷第
    59頁）。該買賣價金履約保證申請書第2 條關於「買賣價金
    之管理」固約定：「買方依不動產買賣合約應給付之各期價
    金，應全數按下列本案專屬繳款帳號存匯入履保專戶，並保
    留存匯款單據以茲憑證（以票據為支付者應以安信建築經理
    公司受託信託財產專戶為受款人，並記載禁止背書轉讓）」
    （見本院卷第59頁），惟揆諸上開約定「以票據為支付者應
    以安信建築經理公司受託信託財產專戶為受款人，並記載禁
    止背書轉讓」之真意，係為確保該票據之款項確實匯入安信
    建築經理公司之受託信託財產專戶，俾兩造本於誠信履行其
    義務，並由中立之第三人保障兩造之權利不受損害。故苟買
    方所支付之價金實際上已存入該專戶，縱使方式未完全依上
    開契約文字之形式規定，實質上仍應認買方已履行其給付價
    金義務。本件簽訂系爭合約時，原告所交付之第一期簽約款
    支票雖係以被告「甲○○」為受款人，且未載明「禁止背書
    轉讓」等文字（見本院卷第60頁），惟兩造既不爭執上開支
    票之價款，原告已依約存入安信建築經理公司受託信託財產
    專戶之事實（見本院卷第147 頁），揆諸前開說明，應認原
    告已履行給付價金義務，被告辯稱原告價金之交付未符合上
    開契約之約定，即屬未完成交付價金義務云云，尚無足採。
(三)原告請求之違約金應予酌減
  1.兩造所簽訂之系爭買賣契約第10條第3 款約定：「本約簽訂
    後，乙方（指被告）若有擅自解約、不為給付、給付不能或
    違約情事致本約解除，應立即返還已收價金並負擔甲方（指
    原告）所受損害之賠償外，並同意甲方已支付價金總額計算
    ，做為懲罰性違約金給付甲方」。而依前述，本件原告已履
    行其給付第一期價金之義務，惟被告嗣因其配偶反對而悔約
    不賣，並拒絕履行後續之契約義務，原告於97年1 月11日先
    以存證信函定期對被告再為催告，被告仍拒絕履行，原告再
    於本院97年7 月31日言詞辯論時當庭以言詞對被告解除系爭
    買賣契約，依民法第254 條之規定，原告解除系爭契約自屬
    合法。兩造契約既經合法解除，依系爭買賣契約第10條第3
    款約定，被告自應給付原告違約金。
  2.按民法第252 條規定：「約定之違約金額過高者，法院得減
    至相當之數額」；次按最高法院79年台上字第1915號判例闡
    示：約定之違約金是否相當，須依一般客觀事實，社會經濟
    狀況及當事人所受損害情形，以為衡量之標準，若所約定之
    額數，與實際損害顯相懸殊者，法院自得酌予核減，並不因
    懲罰性違約金或賠償額預定性違約金而異。查本件原告雖耗
    費時間、精力與被上訴人搓商買賣條件，惟據證人乙○○證
    稱：被告於簽約後5 日即告知毀約之事（見本院卷第110 頁
    ），雖原告所給付之第一期簽約款265 萬元嗣已兌現，然其
    兌現日（註：依證人乙○○所稱原告於簽約日後5 日悔約）
    係在原告悔約之後，且原告亦自承安信建築經理股份有限公
    司嗣已於97年1 月31日將其所交付由該公司保管之265 萬元
    買賣價金返還原告（見本院卷第52頁原告之存簿影本）；至
    原告雖主張：其購入系爭房屋係作投資之用，其轉手出售該
    房屋可得265 萬元之利益云云，惟原告僅提出財政部公布之
    96年度個人出售房屋未申報或已申報而未能提出證明文件之
    財產交易所得標準「依房屋評定現值之百分之十」為據，然
    依現行房地產市場之景氣，苟原告確實取得系爭不動產，得
    否出售而獲得該差額利潤實非無疑，本院審酌上開客觀事實
    、現今社會經濟狀況、及原告所受損害情形等各該情狀，認
    本件違約金額應酌減為35萬元，始屬適當。
五、從而，原告依兩造買賣契約之約定，請求被告給付35萬之違
    約金及自起訴狀繕本送達被告翌日（97年7 月2 日）起至清
    償日止，按年息5 ％計算之利息，為有理由，應予准許，逾
    此部分之請求為無理由，應予駁回。
六、本件事實已臻明確，兩造其餘之攻擊或防禦方法，及未經援
    用之證據，經本院斟酌後，認為與判決基礎之事實並無影響
    ，均不足以影響本裁判之結果，自無庸一一詳予論駁之必要
    ，併此敘明。
七、本件兩造均陳明願供擔保，請准宣告假執行及免為假執行，
    經核有關原告勝訴部分因金額未逾50萬元，爰依民事訴訟法
    第389條第1項第5款之規定，依職權宣告假執行，而被告請
    准宣告免為假執行之部分，合於法律規定，爰酌定相當之擔
    保金額予以准許。至於原告其餘假執行之聲請，因訴之駁回
    而失所附麗，應予駁回，附此敘明。
八、訴訟費用負擔之依據：民事訴訟法第79條。
中    華    民    國    97    年    9     月    30    日
                  民事第三庭    法  官  林曉芳
以上正本係照原本作成。
如對本判決上訴，須於判決送達後20日內向本院提出上訴狀。
中    華    民    國    97    年    9     月    30    日
                                書記官  邱飛鳴


司法院資訊處製作；財團法人民間司法改革基金會備份。
